臺灣高等法院臺中分院民事裁定
111年度抗字第176號
抗  告  人  林彩碧  


相  對  人  吳雲龍  
上列抗告人因與相對人間分割共有物強制執行事件，聲明異議，
對於中華民國111年4月6日臺灣臺中地方法院111年度執事聲字第
14號裁定，提起抗告，本院裁定如下：
    主  文
抗告駁回。
抗告程序費用由抗告人負擔。
    理  由
一、本件抗告人前持臺灣臺中地方法院（下稱臺中地院）110年
    度訴字第2071號和解筆錄為執行名義（下稱系爭執行名義）
    ，向臺中地院民事執行處（下稱執行法院）聲請將兩造共有
    如原裁定附表（下稱附表）所示土地及建物予以變價，所得
    價金由兩造按抗告人應有部分3分之2、相對人3分之1之比例
    分配，經執行法院以110年度司執字第133717號分割共有物
    強制執行事件（下稱系爭執行事件）受理。嗣執行法院司法
    事務官以系爭執行事件之聲請，違反民法第799條第5項及公
    寓大廈管理條例第4條第2項規定，且兩造除系爭執行名義所
    示土地及建物外，各尚有同使用執照之其他區分所有建物所
    有權，系爭執行名義內容就兩造於附表所示土地之各自權利
    範圍未有記載，已無從執行為由，裁定駁回抗告人強制執行
    之聲請（下稱原處分）。抗告人不服，聲明異議，原法院以
    原裁定駁回其異議。抗告人不服，提起本件抗告。
二、抗告意旨略以：臺中市○區○○○段0000○號建物（下稱系爭建
    物）所在公寓大廈於民國77年10月8日完工，88年10月22日
    完成第一次所有權登記，基地中之116、116-5地號土地產權
    自始非歸屬全體區分所有權人共有，與民法第799條第5項及
    公寓大廈管理條例第4條第2項規定情形不同，且該規定不溯
    及既往，則116地號土地自無須併付拍賣。系爭建物、共用
    部分建物即同段2538建號建物（下稱系爭共用部分建物），
    坐落基地僅116-10、116-28地號土地（下合稱系爭土地）由
    其上各建號建物所有人共有，依民法第799條第4項規定，區
    分所有建築物共有部分及基地之應有部分應相同，系爭建物
    關於2538建號建物之共有權利範圍為10000分之1019，依此
    比例計算，兩造就系爭土地權利範圍各應為抗告人10000分
    之679、相對人10000分之340，不待載明於執行名義。再縱
    應併付拍賣，非屬不可補正事項，不得逕予駁回強制執行聲
    請。爰提起本件抗告，聲明求為廢棄原處分及原裁定等語。
三、按84年6月28日公布施行之公寓大廈管理條例第 4  條第 2 
     項規定：「專有部分不得與其所屬建築物共用部分之應有
    部分及其基地所有權或地上權之應有部分分離而為移轉或設
    定負擔」，其立法意旨，乃為維持建築物區分所有權與基地
    共有權之一體化，避免法律關係趨於複雜。準此，已登記之
    區分所有建築物與其所屬基地所有權之權利人同一者，即應
    受上開不得分離轉讓之限制。又98年7月23日施行之民法第7
    99條第5項規定：「區分所有權建築物專有部分與其所屬之
    共有部分及其基地之權利，不得分離而為移轉或設定負擔」
    ，係屬上開條文之重述。民法物權編施行法第8條之5第2項
    ，對於民法物權編修正施行前，區分所有建築物之專有部分
    與其基地之權利有分屬不同一人所有之情形，固不受上開一
    體化原則之限制，惟另一方面，於同條第3至7項明定基地出
    賣時，基地應有部分不足或欠缺之區分所有人之優先承買權
    ，專有部分出賣時，基地所有人無專有部分者，有優先承買
    權。足見該條之立法意旨仍在使專有部分與基地之所有人趨
    向一致，自不能以民法物權編施行法第8條之5第2項，解為
    區分所有建築物之專有部分與其基地之權利已屬同一人所有
    ，仍不受修正之民法第799條第5項所定處分一體化原則之限
    制。　　
四、經查：
　㈠抗告人持系爭執行名義，聲請對伊與相對人共有附表所示土
    地及建物准予變價分割之強制執行。經執行法院於110年11
    月5日發函囑託臺中市中山地政事務所辦理查封登記，臺中
    市中山地政事務所於110年11月9日以中山地所一字第110001
    1825號函復略謂：本案抗告人尚有116地號土地為系爭建物
    之建築基地未一併囑託辦理查封登記，如嗣後併付拍賣，有
    違反民法第799條第5項及公寓大廈管理條例第4條第2項規定
    之情形，敬請就系爭建物所屬116地號土地基地權利範圍併
    辦囑託查封登記等語，有該函附卷可稽（司執卷第78-80頁
    ）。足見屬於附表所示建物建築基地之116地號土地，應連
    同附表所示建物及土地併付拍賣，始得移轉登記所有權予拍
    定人。　
　㈡查抗告人係於107年12月3日以分割繼承為登記原因，取得系
    爭建物所有權權利範圍3分之2，相對人則係於94年1月24日
    以拍賣為登記原因，取得系爭建物所有權權利範圍3分之1；
    系爭共用部分建物權利範圍為1000分之1019；系爭土地同因
    前述登記原因，分別由抗告人登記取得權利範圍各10000分
    之1000、相對人登記取得權利範圍均10000分之3300。惟抗
    告人尚於107年7月30日因買賣取得同屬基地之116地號土地
    ，權利範圍全部（1分之1），另一基地即116-5地號土地則
    為第三人於76年12月29日因繼承取得等情，有土地及建物登
    記第一類謄本在卷可佐（司執卷第46、48、102-110頁）。
    關於區分建物專有部分，與其所屬共有部分及基地之權利，
    前開法律定有處分一體化之明文限制，而在107年7月30日，
    由於系爭建物及其所屬共有部分，與116地號土地，尚分屬
    不同人所有，該規定未溯及適用，抗告人雖可僅取得116地
    號土地所有權，而不受民法第799條第5項及公寓大廈管理條
    例第4條第2項規定之限制（民法物權篇施行法第8條之5第2
    項參照）。惟抗告人嗣於107年12月3日取得系爭建物所有權
    權利範圍3分之2，自斯時起，抗告人就其對系爭建物與116
    地號土地權利，仍不得分離而為移轉或設定負擔，且系爭執
    行程序之開始，乃在上開規定實施之後，自應適用民法第79
    9條第5項規定及公寓大廈管理條例第4條第2項規定，不得將
    116地號土地與系爭土地、系爭建物、共用部分建物分離而
    為移轉。抗告人主張系爭建物與116地號土地所有權原非同
    一，與前開公寓大廈管理條例規定不符，且無溯及既往適用
    云云，容有誤會。
  ㈢又系爭執行名義並未載明併就系爭建物基地之116地號土地部
    分准予變價分割，倘依抗告人聲請僅變賣附表所示建物及土
    地，即與民法第799條第5項及公寓大廈管理條例第4條第2項
    規定有違，地政機關並已明示系爭執行事件如未將建物基地
    之116地號土地併付拍賣，有違反前開規定之情形，而無從
    為所有權移轉登記，系爭執行事件即屬執行不能至明，執行
    法院自應以裁定駁回抗告人強制執行之聲請。
　㈣再者，系爭執行名義為變價分割共有物之和解筆錄，屬對物
    之執行名義，強制執行之執行範圍自以該執行名義所載准予
    變價分割之共有物為限（最高法院102年度台抗字第764號裁
    定、105年度台抗字第554號裁定要旨參照），系爭執行名義
    既未列入亦屬系爭建物基地之116地號土地，執行法院自無
    將之與原裁定附表所示土地及建物併付拍賣之餘地。抗告人
    主張應給予伊補正之機會，聲請將116地號土地併付拍賣云
    云，即屬無據。
　㈤系爭執行事件既因依執行名義所載僅變賣附表所示建物及土
    地，有違民法第799條第5項及公寓大廈管理條例第4條第2項
    規定，無從為所有權移轉登記，而屬執行不能。則關於系爭
    執行名義就系爭土地之權利範圍均僅記載10000分之1019，
    而未記載兩造個別之權利範圍部分，因系爭土地配賦於系爭
    建物之權利範圍為何，及兩造在此部分權利範圍中，各有多
    少權利範圍部分，核均已無礙於前揭系爭執行事件不能執行
    之認定，自毋庸再予論述。附此敘明。　
五、綜上所述，原處分駁回抗告人就附表所示土地及建物所為分
    割共有物強制執行之聲請，於法尚無不合，原裁定認抗告人
    聲明異議為無理由，予以駁回，亦無違誤。抗告意旨指摘原
    處分及原裁定不當，聲明廢棄，為無理由，應予駁回。
六、據上論結，本件抗告為無理由，爰裁定如主文。
中　　華　　民　　國　　111 　年　　5 　　月　　31　　日
       　　     民事第四庭    審判長法　官  林慧貞
　　　　　　　　　　　　　　        法　官  莊嘉蕙
　　　　　　　　　　　　　　　      法　官  劉惠娟
正本係照原本作成。         
再為抗告應以適用法規顯有錯誤為理由。            
如提起再抗告者應於裁定送達後10日內向本院提出抗告理由狀（
須按照他造人數附具繕本）並繳納抗告裁判費新台幣1000元，同
時委任律師或具有律師資格之關係人為代理人。因疫情而遲誤不
變期間，得向法院聲請回復原狀。
                                    書記官  陳文明
　　　　　　　　　　　　　　　　　　
中　　華　　民　　國　　111 　年　　5 　　月　　31　　日